臺灣高等法院民事判決
110年度上易字第988號
上  訴  人  韓佳芸

訴訟代理人  陳郁婷律師
複 代理 人  林哲丞律師
被 上訴 人  何佳珍

上列當事人間請求侵權行為損害賠償事件，上訴人對於中華民國
110年7月30日臺灣臺北地方法院109年度訴字第7128號判決提起
上訴，本院於111年3月1日言詞辯論終結，判決如下：
    主      文
上訴駁回。
第二審訴訟費用由上訴人負擔。
    事實及理由
一、被上訴人主張：上訴人明知伊與訴外人姜宗瑤（於民國109
    年6月21日歿）有婚姻關係存在，竟自民國99年起與姜宗瑤
    交往並同居，由姜宗瑤支付其出國留學、租屋、購買跑車、
    勞力士手錶等生活費用，而故意以背於善良風俗之方法，不
    法侵害伊之配偶身分法益而情節重大，伊於姜宗瑤驟逝後始
    知上情，致受有精神上痛苦，爰依民法第184條第1項後段、
    第195條第1項、第3項規定，請求上訴人賠償其所受非財產
    上損害新臺幣（下同）50萬元，及自起訴狀送達翌日即109
    年9月16日起至清償日止，按週年利率5％計算之利息（被上
    訴人逾上開範圍之請求，經原審判決駁回，未據其聲明不服
    ）。
二、上訴人則以：伊與姜宗瑤情同父女，僅分租房屋，並無男女
    交往關係。伊有工作收入，有時陪同姜宗瑤參展並擔任其翻
    譯，姜宗瑤雖在伊經濟困難時偶有資助，但非長期資助伊生
    活上一切花費，伊並無侵害被上訴人之配偶身分法益。縱伊
    與姜宗瑤曾於94、95年相識初期有短暫情侶關係，然因年齡
    差距，早已轉變為父女之情，為被上訴人所明知，被上訴人
    遲至109年9月始提起本件訴訟請求損害賠償，已逾15年時效
    期間。又被上訴人與姜宗瑤分居長達30年，其放任姜宗瑤長
    年在外與他人共同居住，未表反對，縱認伊應負侵權行為損
    害賠償責任，亦應依民法第217條規定減輕至0。另請審酌伊
    需獨力扶養罹患憂鬱症且無業之母親，經濟壓力沉重，而被
    上訴人之子女皆已成人，無待其扶養，兩造經濟能力相差懸
    殊，伊無須賠償被上訴人等語，資為抗辯。
三、原審判決上訴人應給付被上訴人50萬元，及自起訴狀送達翌
    日即109年9月16日起至清償日止，按週年利率5％計算之利息
    ，駁回被上訴人其餘之訴。上訴人對其敗訴部分不服，提起
    上訴，聲明：㈠原判決不利於上訴人部分廢棄；㈡上開廢棄部
    分，被上訴人在第一審之訴駁回。被上訴人則答辯聲明：上
    訴駁回。
四、被上訴人主張上訴人自99年起至109年姜宗瑤過世為止，於
    被上訴人與姜宗瑤婚姻關係存續期間，有與姜宗瑤同住一處
    ，且陪同姜宗瑤前往俄羅斯等節，為上訴人所不爭執（見原
    審卷第325-326、399-401頁），堪認此部分事實為真實。
五、被上訴人主張上訴人侵害其配偶法益情節重大，為上訴人所
    否認，並以前詞置辯。按故意以背於善良風俗之方法，加損
    害於他人者，負損害賠償責任，為民法第184條第1項後段定
    有明文。又婚姻係以夫妻之共同生活為目的，配偶應互相協
    力保持其共同生活之圓滿、安全及幸福，第三人亦不得加以
    破壞，否則即有悖於善良風俗。次按民法第195條第3項規定
    ，不法侵害他人基於配偶關係之身分法益而情節重大者，準
    用同條第1項規定，被害人雖非財產上之損害，亦得請求賠
    償相當之金額。查：　
　㈠被上訴人主張其係訴外人姜凱鐘即其與姜宗瑤之子於109年6
    月21日前往臺北市○○區○○○路0段000號10樓整理姜宗瑤之遺
    物時，始知悉上訴人與姜宗瑤同居在該處，且有逾越一般男
    女分際之親密關係等事實，業據其提出姜凱鐘與上訴人之對
    話錄音譯文為證（見原審卷第37頁之錄音光碟及39-49頁之
    譯文）。而依上開譯文顯示，上訴人向姜凱鐘自稱：其與姜
    宗瑤於94、95年認識時為情侶關係，其曾見過小時候的姜凱
    鐘；姜宗瑤資助其前往英國唸書，其與姜宗瑤同居約10年，
    姜宗瑤照顧其生活，給其兩支勞力士手錶及兩台車，付費供
    兩人前往俄羅斯；姜宗瑤過世後，其將姜宗瑤之內衣褲、常
    穿或不常穿之衣物、鞋子、喜歡的背包整理裝箱，請姜凱鐘
    分幾天搬走等語（見原審卷第37頁之錄音光碟及第39、41、
    42、43、44、48、49頁之錄音譯文），參以被上訴人另提出
    之姜宗瑤以「贍家匯款支出」名義匯款予上訴人之臺灣銀行
    匯出匯款賣匯申請書、在俄羅斯刷卡付款之消費紀錄、以巨
    業證照有限公司名義購買勞力士手錶2支之收據（見原審卷
    第79-85、303、35頁），足認上訴人明知姜宗瑤已婚且有子
    女，仍與姜宗瑤發展情侶關係並同居，同居期間由姜宗瑤支
    付上訴人出國念書費用、赴俄羅斯等地之機票旅費、購買2
    支勞力士手錶及2台車等費用，上訴人亦熟知姜宗瑤對於內
    衣褲、背包、鞋子等私人衣物之使用習慣及好惡，並於姜宗
    瑤過世後，整理姜宗瑤遺物交給姜凱鐘，顯見上訴人與姜宗
    瑤關係親密，堪認被上訴人主張上訴人與姜宗瑤間有逾越一
    般友誼之男女親密關係為可取。此外，上訴人在對話中亦有
    談及被上訴人除了要接受姜宗瑤過世外，接下來可能會發現
    其與陳于文、小孩的存在，被上訴人要接受這些事實是痛苦
    的，可能沒辦法接受等情（見原審卷第41、42、43頁之錄音
    譯文），亦堪認被上訴人主張其係於109年6月21日姜凱鐘至
    上開敦化南路處所與上訴人對話後，始知上訴人與姜宗瑤有
    男女親密關係及同居等事實，亦為可取。
　㈡上訴人雖抗辯其與姜宗瑤僅分租關係，並非男女親密關係云
    云。惟上訴人向姜凱鐘承認其與姜宗瑤初識時即為情侶關係
    ，兩人同居10年關係親密，被上訴人發現此事會感到痛苦，
    已詳述如前，難信其等僅止於分租室友關係。且上訴人於10
    9年6月21日另與被上訴人對話時，自稱姜宗瑤與其同住，兩
    人並非分租關係，被上訴人反問上訴人為何與姜宗瑤同住一
    處，上訴人並未說明原因等情（見原審卷第57頁之錄音光碟
    及第61、65頁之錄音譯文），益徵上訴人與姜宗瑤並非分租
    關係，此外上訴人並未提出任何證據以證明有與姜宗瑤同住
    之正當理由，則其此部分之抗辯，自非可取。
　㈢上訴人雖抗辯其與姜宗瑤早已昇華為父女家人感情，姜宗瑤
    僅偶爾提供資助云云，惟查：
　⒈上訴人（暱稱Cathy Q Han）曾透過通訊軟體向原審共同被告
    即姜宗瑤另一女友陳于文稱：「我們都住一起」、「如果他
    （指姜宗瑤）是跟你在一起的，怎麼會沒跟你住呢？」、「
    我覺得反而是你被瞞著比較可憐」、「你不是我遇到的第一
    個外面的，還有別的人，你們來來去去，我看多了」，陳于
    文還向上訴人道歉：「對不起，我真的很對不起你，我以為
    你們結束了」、「謝謝你跟我說這些」、「還是那句話，對
    不起」（見原審卷第283頁），足認上訴人係以姜宗瑤長期
    同居之女朋友地位自居，陳于文與姜宗瑤交往並生育1子尚
    須向上訴人道歉、稱其誤以為上訴人與姜宗瑤已經結束云云
    。上訴人抗辯其與姜宗瑤已昇華為父女關係云云，顯非事實
    。
　⒉又上訴人自承姜宗瑤有為其支付出國念書費用、俄羅斯機票
    旅費、贈送2台車、2支勞力士手錶，金額甚鉅，已如前㈠所
    述，而查上訴人在原審自稱無業（見原審卷第426頁），在
    本院則稱每月薪資3萬元、房租2萬1千元、存款2萬元，並無
    其他財產（見本院卷第136頁），參以其僅就股利申報所得
    稅（見原審及本院限制閱覽卷附所得申報資料）等情，堪認
    其無資力支應上開費用。故被上訴人主張姜宗瑤基於男女同
    居親密關係而長期支付上訴人相關開銷費用等情為可取，上
    訴人抗辯其以自己薪資支付租金等生活費用，姜宗瑤僅偶爾
    提供資助云云，殊難採信。
　⒊至於上訴人雖提出其稱呼姜宗瑤為「拔比」、姜宗瑤暱稱其
    為「女兒」及姜宗瑤曾傳女兒節資訊予其之通訊對話紀錄為
    證（見原審卷第221-223頁），然充其量僅係兩人因年齡差
    距所生之暱稱及話題，尚不足據以認定兩人係單純類似父女
    關係。另被上訴人雖有稱：姜宗瑤曾向其介紹上訴人為女兒
    ，把上訴人當女兒在疼，上訴人語文能力很好，故陪同前往
    俄羅斯擔任翻譯等語（見本院卷第51-52、56、64、67頁
　　），然此乃姜宗瑤生前對被上訴人隱瞞婚外情之藉詞，亦不
    能據以認定上訴人與姜宗瑤並無超過一般友誼之男女親密關
    係。
　㈣綜上，被上訴人主張上訴人姜宗瑤有逾越一般已婚男女與配
    偶以外異性友人間正常社交禮儀之行為，上訴人以姜宗瑤之
    女朋友地位自居，破壞被上訴人婚姻之圓滿幸福，是故意以
    背於善良風俗方法侵害其配偶身分法益，情節重大等情，堪
    認可取。則依上開說明，被上訴人依民法第184條第1項後段
    、第195條第1項、第3項規定，請求上訴人賠償其所受非財
    產上損害，應屬有據。上訴人雖另為時效抗辯，惟被上訴人
    主張其於108年11月整理帳冊時，有問姜宗瑤關於上訴人報
    公司薪資及出國旅費之事，但姜宗瑤答稱上訴人外語能力很
    好，擔任翻譯工作，其係於姜宗瑤驟逝後始知姜宗瑤與上訴
    人同居多年等語（見原審卷第231、353頁）。查姜宗瑤生前
    有承接國外業務，此為兩造所不爭執，則被上訴人相信姜宗
    瑤因業務需要僱用上訴人為翻譯，尚屬事理之常，故尚難據
    被上訴人此開陳述為有利於上訴人之認定。按民法第197條
    第1項規定：「因侵權行為所生之損害賠償請求權，自請求
    權人知有損害及賠償義務人時起，2年間不行使而消滅」。
    所謂知有損害及賠償義務人之知，係指明知而言。如當事人
    間就知之時間有所爭執，應由賠償義務人就請求權人知悉在
    前之事實，負舉證責任（最高法院72年台上字第1428號判例
    意旨參照）。查，上訴人於109年6月21日與姜凱鐘對話時，
    始詳述其與姜宗瑤結識並同居多年之相處情形，並稱被上訴
    人發現上情會感到痛苦、無法接受等語，被上訴人於同日亦
    有質問上訴人為何與姜宗瑤同居，參以姜宗瑤始終對被上訴
    人隱瞞婚外情之事實，均已詳述如前，可見被上訴人於姜宗
    瑤在世時，無從確知上訴人與姜宗瑤之相處情形，亦未接受
    上訴人與姜宗瑤發展情侶交往關係，迨於姜宗瑤驟逝後，為
    整理姜宗瑤遺物始於109年6月21日發現上訴人與姜宗瑤同居
    之事實。則被上訴人於109年9月8日提起本件訴訟請求上訴
    人賠償其所受損害（見原審卷第9、19-20頁），並未超過民
    法第197條第1項規定之2年時效期間。上訴人既不能證明被
    上訴人在此之前即已明知其有侵害配偶法益之行為，其所為
    時效抗辯自非有理。
　㈤上訴人又抗辯被上訴人與姜宗瑤分居長達30年，縱容姜宗瑤
    在外居住，被上訴人與有過失，其賠償金額應依民法第217
    條規定減輕至0云云，並舉被上訴人曾在對話中稱：「既然
    我縱容Michael這樣在外面玩耍，我自己就有責任」等語為
    證（見原審卷第71頁）。惟被上訴人否認其有縱容姜宗瑤與
    上訴人發展男女之情，主張姜宗瑤偶因工作晚歸而在外居住
    ，避免打擾家人作息，兩人並非分居（見原審卷第231頁）
    ，並提出其與姜宗瑤親密相擁之照片為證（見原審卷第289-
    293頁），則被上訴人上開對話充其量僅能認定其與姜宗瑤
    給予彼此各自生活空間之夫妻相處方式，尚難遽認被上訴人
    有縱容上訴人侵害其配偶身分法益之意思。且姜宗瑤始終對
    被上訴人隱瞞婚外情，上訴人不能證明被上訴人明知其有侵
    害配偶法益之行為，是亦不能證明被上訴人明知且仍予縱容
    之事實，自難認被上訴人就本件損害之發生或擴大有何過失
    。上訴人依民法第217條規定請求減輕賠償金額云云，並非
    可採。
　㈥爰審酌兩造學歷、經歷、所得、財產狀況雖有差距（見原審
    卷第426頁、本院卷第136頁、原審及本院限制閱覽卷附所得
    申報資料），惟上訴人與姜宗瑤同居將近10年，姜宗瑤為上
    訴人支付生活費並購買奢侈品，破壞被上訴人婚姻之圓滿幸
    福，致被上訴人受有精神上痛苦甚鉅等一切情狀，認被上訴
    人請求上訴人賠償50萬元為適當。
六、綜上所述，被上訴人依民法第184條第1項後段、第195條第1
    項、第3項規定，請求上訴人賠償其所受非財產上損害50萬
    元，及自起訴狀送達翌日即109年9月16日（見原審卷第107
    頁之送達證書）起至清償日止，按週年利率5％計算之利息，
    核屬有據，應予准許。從而原審就此部分為上訴人敗訴之判
    決，並無不合。上訴論旨指摘原判決此部分不當，求予廢棄
    改判，為無理由。
七、本件事證已臻明確，兩造其餘之攻擊或防禦方法及所用之證
    據，經本院斟酌後，認為均不足以影響本判決之結果，爰不
    逐一論列，附此敘明。
八、據上論結，本件上訴為無理由，依民事訴訟法第449條第1項
    、第78條，判決如主文。
中　　華　　民　　國　　111 　年　　3 　　月　　15　　日
                  民事第二十五庭
                      審判長法  官  謝碧莉
                            法  官  楊惠如
                            法  官  林晏如
正本係照原本作成。
不得上訴。
中　　華　　民　　國　　111 　年　　3 　　月　　16　　日

  　　　　　　　　　　　　　書記官  簡維萍